【裁判字號】    91,訴,2185
【裁判日期】    920430
【裁判案由】    營業稅
【裁判全文】
臺北高等行政法院裁定                            九十一年度訴字第二一八五號
    原      告  甲○○○
    被      告  財政部臺北市國稅局
    代  表  人  張盛和（局長）
右當事人間因營業稅事件，原告不服財政部中華民國九十一年十二月十六日台財訴字
第０九０００三一七八三號訴願決定，提起行政訴訟。本院裁定如左︰
    主  文
原告之訴駁回。
訴訟費用由原告負擔。
    理  由
一、按行政訴訟法第四條第一項規定：人民因中央或地方機關之違法行政處分，認為
    損害其權利或法律上之利益，經依訴願法提起訴願而不服其決定者，得向高等行
    政法院提起撤銷訴訟。而此所謂行政處分，依訴願法第三條第一項規定係指中央
    或地方機關就公法上具體事件所為之決定或其他公權力措施而對外直接發生法律
    效果之單方行政行為而言，至行政機關所為單純事實之敘述或理由之說明，既不
    因該項敘述或說明而生何法律上之效果者，自非行政處分，人民即不得對之提起
    訴願，改制前行政法院四十四年判字第十八號、六十二年裁字第四十一號著有判
    例。因而，行政機關就法令所為之解釋，並非發生法律效果之行政行為，不能認
    為行政處分而對之提起訴願（改制前行政法院五十九年判字第二四五判例參照）
    。又原告以訴願機關未於法定期間內為訴願決定而逕行起訴，於法院審理中訴願
    機關已為訴願決定，因訴願決定不利於原告，改依原告起訴之真意其請求撤銷效
    力及於訴願決定，本院自得併為審酌，合先敘明。
二、緣原告所有坐落台北市○○區○○段二小段七十二號土地應有部分（土地上建物
    門牌號碼為臺北市○○路○段二０一號、二０三號），於民國（下同）八十三年
    八月二十四日向被告所屬萬華分處申請按自用住宅用地稅率課徵地價稅，經該分
    處於八十三年九月十二日以北市稽萬乙字第一七七七六號函復：「說明五：‧‧
    ‧甲○○○准雙園段二小段七十二地號各八一‧四一平方公尺按自用住宅用地稅
    率核課，‧‧‧。」在案。嗣原告於同年度與訴外人陳長林及許林碧霞合資將其
    所有臺北市○○路○段二０一號建物拆除改建，經被告所屬萬華分處以八十七年
    十二月十七日北市稽萬甲字第八七０二三三三一００號函略以：「主旨：有關個
    人建屋，請依規定補辦營業登記‧‧‧本分處將予專案列管‧‧‧說明二：經查
    台端所有本市○○區○○段二小段七十二地號土地持分，土地面積一八三‧五平
    方公尺，地上建物門牌號碼原為本市○○路○段二０一號、二０三號，於八十三
    年經核准八一‧四一平方公尺土地面積按自用住宅用地稅率核課地價稅，另一０
    二‧０九平方公尺土地面積不符自用住宅用地規定，按一般用地稅率核課地價稅
    。後將房屋拆除改建為地上八樓、地下二樓之建物，依財政部八十一年一月三十
    一日台財稅第八一一六五七九五六號函釋規定，『建屋出售核屬營業稅法規定應
    課徵營業稅之範圍，‧‧‧，除土地所有權人以持有一年以上之自用住宅用地，
    拆除改建房屋出售者外，均應依法辦理營業登記，並課徵營業稅‧‧‧』。仍請
    台端補辦營業登記。」原告復於八十九年十二月十五日（申請書所載日期）及九
    十年二月二十日（申請書所載日期），以申請書向被告所屬萬華分處分別申請「
    請明確說明為什麼本人以自用住用地舊屋拆除建而取得之西園路二段二０三號、
    二０三之一號、二０五號等之四樓及六樓計六戶房屋不符合財政部八十一年一月
    三十一日台財稅第八一一六五七九五六號函及八十四年三月二十二日台財稅第八
    四一六０一一二二號函所函釋『土地所有權人以持有一年以上之自用住宅用地拆
    除改建房屋，免辦營業登記課徵營業稅』之規定」，及申請「請核釋貴處以『須
    經稽徵機關核准按自用住宅用地稅率課徵地價稅』之認定基準有無明確之法令依
    據及是否符合司法院大法官會議第四七八號解釋文之意旨」。案經被告所屬萬華
    分處分別以八十九年十二月二十六日北市稽萬華甲字第八九０二三八五二００號
    函及九十年二月二十七日北市稽萬華甲字第九０六０二八七五００號函復原告其
    不符合上開財政部函釋，因而專案列管之事實，有上開申請書及函文附原處分卷
    可稽。足見系爭被告所屬萬華分處上開函復係該分處應原告之申請，函復有關個
    人建屋出售及個人合建分得之房屋因未符合自用住宅用地之部分仍應依法辦理營
    業登記課徵營業稅，尚未辦理營業登記課徵營業稅部分則由稽徵機關予以專案列
    管之說明，而原告被專案列管係被告所屬萬華分處八十七年十二月十七日北市稽
    萬甲字第八七０二三三三一００號函所作成，此有該函文附原處分卷可證，核系
    爭二函文之內容，為單純之事實敘述、通知及對法規之解釋，並不因此發生任何
    法律效果，自非行政處分，依首揭說明，原告自不得對之提起行政救濟。訴願決
    定以系爭二函文非屬行政處分，不予受理，即無不合。原告對之提起本件行政訴
    訟，自屬不合法。
四、依行政訴訟法第一百零七條第一項第十款、第一百零四條、民事訴訟法第九十五
    條、第七十八條，裁定如主文。
中      華      民      國    九十二    年      四      月     三十     日
                             臺 北 高 等 行 政 法 院   第 三 庭
                                            審 判 長 法  官  姜素娥
                                                     法  官  陳國成
                                                     法  官  吳東都
右為正本係照原本作成。
如不服本裁定，應於送達後十日內向本院提出抗告狀（須按他造人數附繕本）。
中      華      民      國    九十二    年      四      月     三十     日
                                                     書記官  李金釵


司法院資訊處製作；財團法人民間司法改革基金會備份。
